ACORDAO-COMPLETO-2490135

ACÓRDÃO 1764/2021 ATA 28/2021 - PLENÁRIO

VISTOS, relatados e discutidos estes autos de embargos de declaração opostos por José Sebastião de Arcoverde Rabelo ao Acórdão 1415/2021-TCU-Plenário;
ACORDAM os Ministros do Tribunal de Contas da União, reunidos em sessão do Plenário, ante as razões expostas pelo relator, em: 
9.1. receber o expediente peça 67 como mera petição, sem efeito suspensivo, nos termos do artigo 287, § 6º, do Regimento Interno;
9.2. aplicar a José Sebastião de Arcoverde Rabelo a multa prevista no artigo 58 da Lei  8.443/1992 c/c o artigo 1.026, § 2º, do Código de Processo Civil (CPC) , na forma do artigo 298 do RI/TCU, no valor de R$ 3.000,00 (três mil reais) , em razão de oposição de embargos de declaração manifestamente protelatórios, fixando-lhe o prazo de 15 (quinze) dias, a contar da notificação, para que comprove perante o Tribunal, nos termos do artigo 214, inciso III, alínea "a", do RI/TCU, o recolhimento da referida quantia ao Tesouro Nacional, atualizada monetariamente desde a data do presente acórdão até a do efetivo recolhimento, se for paga após o vencimento, na forma da legislação vigente;
9.3. informa a José Sebastião de Arcoverde Rabelo que, nos termos do art. 1.026, § 3º do NCPC c/c o artigo 298 do RI/TCU, a oposição de novos embargos de declaração com cunho protelatório ensejará o aumento da gradação da pena, bem como que a interposição de qualquer outro recurso ficará condicionada ao depósito prévio do valor da multa;
9.4. ordenar à unidade técnica de origem que se abstenha de autuar, como recurso, expedientes apresentados em desacordo com este acórdão por José Sebastião de Arcoverde Rabelo;
9.5. autorizar, desde logo, nos termos do artigo 28, inciso II, da Lei 8.443/1992, a cobrança judicial das multas, atualizadas monetariamente a partir do dia seguinte ao término do prazo estabelecido até a data do efetivo recolhimento, na forma da legislação em vigor, caso não atendida a notificação; e
9.6. dar ciência dessa deliberação ao recorrente e ao Ministério Público do Trabalho.

Embargos de declaração conta acórdão que negou provimento a pedido de reexame interposto em face de deliberação que considerou ato de aposentadoria do recorrente ilegal.

Ministério Público do Trabalho.

3. Interessados/Responsáveis/Recorrentes:
3.1. Interessado: José Sebastião de Arcoverde Rabelo (XXX.064.584-XX).
3.2. Recorrente: José Sebastião de Arcoverde Rabelo (XXX.064.584-XX).

13.1. Ministros presentes: Ana Arraes (Presidente), Walton Alencar Rodrigues (Relator), Benjamin Zymler, Raimundo Carreiro, Bruno Dantas, Vital do Rêgo e Jorge Oliveira.
13.2. Ministros-Substitutos convocados: Augusto Sherman Cavalcanti e Marcos Bemquerer Costa.
13.3. Ministros-Substitutos presentes: André Luís de Carvalho e Weder de Oliveira.

ACORDAO-COMPLETO-2525734

Acórdão de Relação 346/2022 - Plenário

Acórdão de Relação

WALTON ALENCAR RODRIGUES

Ministro Walton Alencar Rodrigues.

Trata-se, na atual fase processual, do expediente peças 67, denominado embargos de declaração, encaminhado a esta Corte por José Sebastião de Arcoverde Rabelo (XXX.064.584-XX) , por meio do qual se insurge contra o Acórdão 1415/2021-TCU-Plenário, proferido em 16/6/2021, que possui o seguinte teor: 
"9.1. conhecer do recurso, para, no mérito, negar-lhe provimento; 
9.2. dar ciência aos recorrentes." 
O expediente informa que o prazo para oposição de embargos começou a fluir em 28/6/2021. Foi recebido pelo TCU em 5/7/2021.

8.1. Rudi Meira Cassel (22256/OAB-DF) e outros.

Não atuou.

APRECIAÇÃO DE DOIS ATOS DE ALTERAÇÃO DE APOSENTADORIA DO MESMO INTERESSADO. ILEGALIDADE E NEGATIVA DE REGISTRO A AMBOS. PEDIDOS DE REEXAME. NOVEL ENTENDIMENTO DO TCU. EXTINÇÃO DO DIREITO DO TCU DE APRECIAR A LEGALIDADE DE UM DOS ATOS. MANUTENÇÃO DA ILEGALIDADE E NEGATIVA DE REGISTRO AO ATO QUE ALTEROU O REGIME DE REMUNERAÇÃO DO INATIVO PARA SUBSÍDIO, SEM EXCLUIR O PAGAMENTO DE VANTAGEM COM ELE INCOMPATÍVEL. PROVIMENTO PARCIAL. EMBARGOS DE DECLARAÇÃO. NEGATIVA DE PROVIMENTO. NOVOS EMBARGOS DE DECLARAÇÃO MERAMENTE PROTELATÓRIOS. RECEBIMENTO COMO MERA PETIÇÃO. APLICAÇÃO DE MULTA.

APOSENTADORIA (APOS)

não atuaram.

Cuidam os autos, originalmente, dos atos de alteração de aposentadoria 10630600-04-2008-000001-8 (peça 14) e 10630600-04-2014-000076-0 (peça 15) , emitidos pelo Ministério Público do Trabalho, ambos de interesse de José Sebastião Arcoverde Rabelo.
Os dois atos foram considerados ilegais e tiveram seus registros negados, na forma do Acórdão 1063/2020-TCU-Plenário (peça 19) , relatado pelo E. Ministro Bruno Dantas, por apresentarem, simultaneamente, remuneração por meio de subsídio e pagamento de parcela decorrente da incorporação de "quintos/décimos", pelo exercício de cargo comissionado.
O Ministério Público do Trabalho e José Sebastião Arcoverde Rabelo interpuseram os pedidos de reexame peças 25 e 35, que foram parcialmente providos, na forma do Acórdão 1041/2021-TCU-Plenário (peça 51) , da minha relatoria, para tornar insubsistente o Acórdão 1063/2020-TCU-Plenário em relação ao ato de alteração de aposentadoria 10630600-04-2008-000001-8 (peça 14) . 
Isso porque, desde 14/4/2008, estava extinto o direito desta Corte de apreciar, para fins de registro, a legalidade do ato 10630600-04-2008-000001-8 (peça 14) , encaminhado ao TCU em 15/4/2008.
Disponibilizado a esta Corte em 26/5/2015 e apreciado por intermédio do Acórdão 1063/2020-TCU-Plenário, em 29/4/2020, menos de cinco anos depois, foi mantida a ilegalidade do ato de alteração 10630600-04-2014-000076-0 (peça 15) , que foi o ato que alterou o regime de remuneração do recorrente para subsídio, sem excluir a vantagem pessoal proveniente de incorporação de parcelas de quintos, com ele incompatível.
José Sebastião Arcoverde Rabelo opôs os embargos de declaração peça 56, contra o Acórdão 1041/2021-TCU-Plenário. Na forma do Acórdão 1415/2021-TCU-Plenário, o TCU negou-lhes provimento, por inexistirem omissões, contradições ou obscuridades que pudessem ser sanadas por meio dessa espécie recursal. 
Na atual fase processual, apreciam-se os novos embargos de declaração peça 67, opostos por  José Sebastião Arcoverde Rabelo, nos quais alega que o Acórdão 1415/2021-TCU-Plenário foi omisso acerca de todos os argumentos apresentados a título de reexame, sobretudo, da necessidade de sobrestamento do feito, haja vista que ignora que a percepção de subsídios juntamente com quintos/décimos em proventos de aposentadoria de membros do Ministério Público está em discussão nos TCs Processo 017.382/2006-7 e Processo 027.914/2013-5, sendo que, no primeiro, as determinações exaradas por meio do Acórdão 3332/2015-TCU-Plenário, estão suspensas e, no segundo, há proposta de modulação de efeitos.
Além disso: procura convencer de que a remuneração por subsídio é compatível com o pagamento de vantagens pessoais de caráter subjetivo e de que as circunstâncias requerem a modulação dos efeitos do Acórdão 1063/2020-TCU-Plenário; aduz que concessão de quintos está regulamentada pela Resolução CNMP 9/2006, que seria consonante com a legislação; informa que a matéria está em discussão no STF, onde tramita a ADI 3.834; e faz alusão à irredutibilidade de vencimentos, à vedação à interpretação retroativa e à segurança jurídica. 
Com fulcro nesses argumentos, requer sobrestamento do feito até a apreciação definitiva dos TCs Processo 027.914/2013-5 e Processo 017.382/2006-7 e, no mérito, acolhimento das razões exaradas, para manter a parcela oriunda dos quintos incorporados, ou, subsidiariamente, que a extinção da parcela ocorra de forma progressiva.
Apresentados os fatos mais relevantes registrados nos autos, passo a decidir.
Conforme mencionado, o Acórdão 1415/2021-TCU-Plenário, ora embargado, apreciou os embargos de declaração peça 67, os quais possuem conteúdo fundamentalmente idêntico ao dos embargos em tela.
No voto condutor daquela deliberação, consignei que a alegação de necessidade de sobrestamento do feito até apreciação, em definitivo, dos TCs Processo 017.382/2006-7 e Processo 027.914/2013-5, principal argumento daquele e deste recurso, mereceu três parágrafos do voto condutor do Acórdão 1041/2021-TCU-Plenário. O argumento também já havia sido minudentemente examinado pela unidade técnica do TCU, na instrução transcrita no Relatório condutor do Acórdão 1041/2021-TCU-Plenário, expressamente incorporada às minhas razões de decidir.
Com relação às demais objeções, assinalei a impossibilidade de apreciá-las em sede de embargos, por não estarem associadas a defeitos sanáveis por meio dessa espécie recursal e/ou terem sido examinadas na etapa processual precedente.
Esclareci, na ocasião, que não se pode tachar de omisso julgado que examina a matéria controvertida e lhe dá solução, pelo simples fato de essa solução não corresponder à desejada pela parte.
Os argumentos aduzidos por José Sebastião Arcoverde Rabelo nos embargos que opôs contra o Acórdão 1041/2021-TCU-Plenário foram devidamente examinados pelo órgão julgador. Não obstante isso, o inativo retorna aos autos para repeti-los todos, no mais das vezes, sem nem mesmo vinculá-los a supostos defeitos sanáveis por meio dessa espécie recursal. Tais circunstâncias permitem inferir, com segurança, o real intuito do expediente recursal em tela, evitar que o Acórdão 1063/2020-TCU-Plenário, modificado pelo Acórdão 1041/2021-TCU-Plenário, produza os efeitos que lhe são inerentes.
Evidenciado o caráter nitidamente protelatório destes embargos, em cumprimento ao que dispõe o artigo 287, § 6º, do Regimento Interno, recebo-os como mera petição, sem efeito suspensivo, o que implica a não suspensão da consumação do trânsito em julgado do Acórdão 1063/2020-TCU-Plenário, com as modificações conferidas pelo Acórdão 1041/2021-TCU-Plenário.
Além disso, tendo em vista que a interposição de embargos meramente protelatórios dificulta o exercício das competências atribuídas a este Tribunal pela Constituição Federal, por tumultuarem a marcha processual e subtraírem tempo do corpo técnico desta Casa e dos membros deste colegiado, que poderia ser empregado em processos de materialidade e relevância, valho-me da solução adotada pelo Tribunal, ao exarar os acórdãos 593/2017, da relatoria do E. Ministro Bruno Dantas, e 1.687/2020 e 2.001/2020, da minha relatoria, todos do Plenário, e aplico ao embargante a multa prevista no artigo 58 da Lei 8.443/1992 c/c o artigo 1.026, § 2º, do Novo Código de Processo Civil (Lei 13.105/2015) , na forma do artigo 298 do Regimento Interno do TCU.
Por fim, alerto o inativo de que a eventual reiteração de embargos protelatórios ensejará a elevação da penalidade, conforme artigo 298 do Regimento Interno, c/c o artigo 1.026, § 3º, da Lei 13.105/2015.
Ante o exposto, voto no sentido de que o Tribunal adote o acórdão que ora submeto à deliberação deste Colegiado.
TCU, Sala das Sessões, em 28 de julho de 2021.
WALTON ALENCAR RODRIGUES 
Relator